臺灣高等法院刑事判決　　　　　　　 100年度上訴字第2267號
上　訴　人　臺灣臺北地方法院檢察署檢察官
被　　　告　高境輿
選任辯護人　林永頌律師
　　　　　　蔡晴羽律師
上列上訴人因被告偽造文書案件，不服臺灣臺北地方法院99年度
訴字第1478號，中華民國100年7月5日第一審判決（起訴案號：
臺灣臺北地方法院檢察署99年度偵字第17993號），提起上訴，
本院判決如下：
    主  文
上訴駁回。
    理  由
一、本案經本院審理結果，認第一審判決對被告高境輿為無罪之
    諭知，核無不當，應予維持，並引用第一審判決書記載之證
    據及理由（如附件）。
二、檢察官上訴意旨以：
  (一)卷附之臺北市國稅局審查三科查緝案件稽查報告內容顯示，
    臺北市國稅局因有人檢舉，才進入「沈宜璇舞蹈教室」網站
    ，並得知匯款帳戶為臺新商銀西門分行戶名：高境輿、帳號
    ：00000000000000號帳戶（下稱本案帳戶），進而清查該帳
    戶自民國（下同）94年6月間至同年12月間止之經營所得收
    入，共計新臺幣（下同）79萬7,174元。而系爭說明書主要
    是表明：「沈宜璇」於94年6月間起至同年12月間止，經營
    舞蹈班之收入為79萬7,174元，因不知悉相關規定而漏報，
    願如期如數繳清稅款及罰款一事。顯見，系爭說明書（即原
    起訴書犯罪事實欄所載之「說明書」，下稱本案說明書）除
    了表明「沈宜璇」於上開期間，經營舞蹈班之收入為79萬餘
    元，並因不了解相關規定而漏報，願如期如數繳清稅款與罰
    款等情之外，也具有澄清上揭帳戶之收入與被告本人無關之
    用意存在。
  (二)「沈宜璇舞蹈教室」係「卡蒂西中東肚皮舞工作室」之前身
    ，並為被告與告訴人共同經營之事實，有證人謝雅君、邱志
    青於原審審理中之具結證言可稽，核與被告於偵、審中之供
    述情形及告訴人於偵、審中之指訴情形相符。
  (三)原審雖認定告訴人有授權被告高境輿處理臺北市國稅局稽查
    該舞團遭人檢舉逃漏稅捐之事，惟此情礙難意謂被告可逕自
    決定並做出有損告訴人權益或背離事實之行為，原審判決書
    所引錄音譯文內容顯示，告訴人事後對於本案說明書所載漏
    報所得收入79萬7,174元，甚至罰鍰之數目，非常不能認同
    ，則告訴人事前若同意被告製作本案說明書，何以事後不認
    同漏報所得收入與罰鍰之金額？且被告於偵查中對於有關本
    案說明書之「自己事前有無經告訴人同意才用印」問題，發
    生未針對問題回答而迴避之情形，倘被告事前確有經告訴人
    同意而製作系爭說明書，斷無發生迴避此問題之理；佐以被
    告與告訴人於95年6月間起至96年11月11日協議離婚時止，
    處於分居之狀態，有卷附切結書可考，斯時雙方關係或情感
    並非十分融洽，而被告與告訴人既然共同經營「沈宜璇舞蹈
    教室」，告訴人應不會願意獨自承擔有關逃漏稅捐之不名譽
    處罰，故告訴人有關此部分之指訴，應與事實相符，被告罪
    嫌應堪認定。
  (四)綜上，原審認定被告所為尚難論以刑法之行使偽造私文書罪
    嫌，容與事實不符，爰依法提起上訴，請撤銷原判決，更為
    適當合法之判決云云。
三、經查：
  (一)本案說明書固具有澄清本案帳戶之收入與被告本人無關之用
    意，然本案依94年11月10日修訂臺北大眾捷運系統捷運站轉
    乘公車資訊、94年間轉帳入本案帳戶之呂懿歆等人回覆內容
    、94年間緻行會議顧問股份有限公司（下稱緻行公司）轉帳
    存入本案帳戶之紀錄暨告訴人94年度綜合所得稅核定通知書
    之相對應所得紀載內容、被告在雅虎奇摩拍賣網站上以「韻
    8中東小舖」之交易紀錄、告訴人於93年12月7日向中華電信
    股份有限公司申裝上開舞蹈教室西門教室之00000000電話門
    號新租用申請書資料、證人邱志青於原審時證稱其於94年間
    向告訴人學舞等語、告訴人親簽確認之諸多收款紀錄單、94
    年9月19日寄送臺北市○○路○段80號3樓即「沈宜璇舞蹈教
    室/卡蒂西中東肚皮舞團」西門教室地址之內政部94年9月19
    日台內社字第09400353982號函、網站名稱為「lunarlu」之
    95年5月23日部落格網頁列印資料、告訴人於95年度舉行公
    演之DVD簡介手冊內頁資料、98年7月初版一刷之告訴人所著
    「愛戀肚皮舞沈宜璇的中東夢」一書第5章「我的創業歷程
    」記載內容、告訴人與被告之電話聯繫通話譯文、「沈宜璇
    舞蹈教室預計開課表」資料、「沈宜璇舞蹈教室/卡蒂西中
    東肚皮舞團」部落格之「最新新聞區塊」網頁列印資料、證
    人高陳美容於原審時證稱其於93年11月中旬借款17萬元予告
    訴人開辦舞團等語、「Kardes中東肚皮舞團創業借款提案」
    資料、告訴人與被告於97年3月21日簽署之切結書、臺北市
    ○○路○段80號3樓房屋（即告訴人在上開提案說明書中所
    稱之中華路教室）之房屋租賃契約書等事證，在在顯示告訴
    人於95年以前確有實際經營「沈宜璇舞蹈教室/卡蒂西中東
    肚皮舞團」，業經原審論述綦詳（參見原判決理由欄四之(二)
    部分所述），是縱令被告提出之本案說明書有澄清本案帳戶
    收入與被告本人無關之用意，該用意既與事實相符，自難憑
    此遽謂被告有冒用告訴人名義提出本案說明書之動機；況財
    政部臺北市國稅局於被告赴該該局製作談話筆錄及提出本案
    說明書之前，即已因他人檢舉而查核告訴人逃漏92至94年度
    綜合所得稅一案，有該局函稿、簽呈、告訴人名片、「沈宜
    璇舞蹈教室」名片、網頁資料、「沈宜璇舞蹈教室預計開課
    表」、「MPCB照班課程規劃」資料、95年7月26日電子郵件
    檢舉資料等影本附卷可稽（參見臺灣臺北地方法院檢察署99
    年度他字第2259號偵查卷第149至195頁），足見斯時財政部
    臺北市國稅局早已針對告訴人逃漏綜合所得稅一案展開調查
    ，且已掌握相當之具體事證，被告既非該逃漏稅捐案件之查
    核對象，自無冒用告訴人名義提出本案說明書之必要。綜上
    ，檢察官上訴意旨就此部分所為指摘，尚非足取，亦無從憑
    以推認被告確有公訴意旨所指之行使偽造私文書犯行。
  (二)證人即斯時擔任「沈宜璇舞蹈教室」西門教室櫃檯行政人員
    之謝雅君於原審審理時，除證述「沈宜璇舞蹈教室」係「卡
    蒂西中東肚皮舞工作室」之前身，被告幫忙告訴人處理該教
    室之一般行政事務等情外，非但未證稱被告與告訴人共同經
    營該教室（參見原審審理卷(二)第218頁背面至第223頁背面）
    ，更證稱告訴人即係「沈宜璇舞蹈教室」之老闆，該教室每
    周六召開舞團及行政會議時，均由告訴人主持，告訴人曾於
    會議中交待如何應付國稅局查稅及由被告出面因應等事宜（
    參見原審審理卷(二)第222頁）；而證人即斯時擔任「沈宜璇
    舞蹈教室」舞蹈老師之邱志青於原審審理時，除證述被告會
    幫忙該教室及舞團之相關事務，伊與該教室之合約係與被告
    洽談等情外，亦未證稱被告與告訴人共同經營該教室（參見
    原審審理卷(二)第224頁背面至第228頁背面），甚且證稱告訴
    人即係「沈宜璇舞蹈教室」之經營者，伊自學舞到進入該教
    室教舞，迄加入舞團成為團員及老師，均係與告訴人接觸者
    等語（參見原審審理卷(二)第225頁）。是依證人謝雅君及邱
    志青於原審審理時之證詞，不但無法認定被告有冒用告訴人
    名義提出本案說明書之情事，反而顯示告訴人確係「沈宜璇
    舞蹈教室」之經營負責人，且被告亦係基於告訴人之授權始
    提出本案說明書者。綜上，檢察官上訴意旨就此部分所為指
    摘，仍不足取，亦無從憑以推認被告確有公訴意旨所指之行
    使偽造私文書犯行。
  (三)本案告訴人確有授權被告處理臺北市國稅局稽查上開舞團遭
    人檢舉逃漏稅捐一事，業經原審論述綦詳（參見原判決理由
    欄四之(三)部分所述），而告訴人於95年以前確有實際經營「
    沈宜璇舞蹈教室/卡蒂西中東肚皮舞團」，亦如上述，則被
    告因告訴人授權處理該舞團遭人檢舉逃漏稅捐之事，乃據實
    提出載明「告訴人自94年6月間起至同年12月間止經營舞蹈
    班、期間收入新臺幣79萬7,174元，有漏報所得並願補繳所
    得稅及罰款」等事項之本案說明書，自難認有何背離事實或
    損害告訴人權益之情形。再原判決所引據之電話錄音譯文中
    （參見原判決理由欄四之(三)2.(3)所載），告訴人除對罰鍰金
    額及課稅稅率不能認定外，並未表示其對本案說明書所載漏
    報所得收入金額不能認同，此觀諸告訴人於該次通話中稱：
    「‧‧‧他是跟我講說總共有70幾萬的錢，繳到百分之五十
    ，然後再加上罰金因為超過多少錢以後，就要罰幾倍，所以
    總共是2、30萬的稅，我怎麼繳得了這樣的錢？‧‧‧如果
    ，如果就是2千塊、3千塊、1萬塊，那我說實在我也懶得麻
    煩，我就給你就算了，不是，問題是不是這樣，他的稅核算
    下來，我可以跟你講，就算是網拍如果課稅也是課百分之二
    十五，如果課稅的話也是課百分之二十五跟百分之五十差多
    了，然後你要知道他因為核定下來，就算他這樣百分之二十
    五、百分之五十一下子就差了一倍，對不對？然後那一倍又
    再加上罰金的double，好1.5倍還是2倍，那個加罰金double
    上去，你想想看那個錢差多少？‧‧‧」等語自明（參見原
    審審理卷(一)第50頁），據此，自難認告訴人有「事後不認同
    漏報所得收入」或「事前未同意被告製作本案說明書」之情
    事。另依臺灣臺北地方法院檢察署99年度他字第2259號偵查
    卷第19頁所記載偵訊筆錄內容，本案檢察官於98年3月23日
    偵訊被告時，被告對於「告訴人有無同意你用印在這份說明
    書」之問題，似有未直接回應而僅答稱：「說明書的簽名，
    是我要去國稅局說明前才簽名的」等語之情形，惟經本院勘
    驗該次偵訊錄音光碟後，當時檢察官與被告之實際對答內容
    ，應為：「（15：47：33）檢察官：這份文件是你提供給國
    稅局的嗎？（15：47：35）被告：是，簡單的說明一下喔。
    （15：47：36）檢察官：是不是？（15：47：36）被告：是
    。（15：48：03）檢察官：那你蓋告訴人的章，然後簽署告
    訴人的名字，是不是？（15：48：09）被告：這個印章是沈
    小姐她自己保管的，是她請我代理她去說明，簽名確實是我
    簽的，印章是沈小姐交付。（15：48：24）檢察官：什麼叫
    她所交付？（15：48：26）被告：因為這份文件需要繕打。
    （15：48：30）檢察官：既然是你本人簽名，那表示代表沈
    宜璇沒出、沒到現場？（15：48：36）被告：對，她沒有到
    現場，因為在舞團很多事情處理上她覺得要花時間，嫌煩，
    她通常都是請大家代理，包括行政，包括我，所以我代理不
    少舞團的事情，包括這個出面說明的事。（15：49：00）檢
    察官：如果是她交印章給你保管，她有叫你去蓋這個說明書
    嗎？（15：49：07）被告：報告檢察官，她沒有交給我保管
    ，只有在這份文件的上面，是她交給我繕打完這份文件的陳
    述之後蓋，蓋完就還給她了。那個簽名是我在去國稅局說明
    前，報告檢察官，那個簽名是我在去國稅局說明前才補上去
    的，因為其實您看它是先蓋章，再簽名，跟我們一般的方式
    ，習慣的方式也不相同。」（參見本院卷第136頁、第151頁
    ），綜觀上開對答情形，被告於檢察官每一發問後，均立即
    針對問題回應，並未出現延滯或迴避之情形，是上揭偵訊筆
    錄記載內容，應係一時記載疏漏所致，尚無從憑以遽認被告
    有「畏罪情虛」或「事前未經告訴人同意而製作本案說明書
    」之情事。又被告與告訴人固於95年6月間已分居，然被告
    與告訴人間之互動在外觀上仍是男女朋友，關係良好，直至
    96年12月關係才發生變化，且此段期間告訴人所經營之舞蹈
    教室之諸多行政事項均仍委由被告處理等情，業經證人謝雅
    君於原審審理時證述明確（參見原審審理卷(二)第221頁），
    其後雙方於96年11月11日簽立離婚切結書，既在被告向國稅
    局出具系爭說明書之後，自不得以告訴人事後見稅捐核課標
    準太高不願繳稅，即認為本案說明書係被告所偽造者。綜上
    ，檢察官上訴意旨就此等部分所為指摘，均不足取，亦無從
    憑以推認被告確有公訴意旨所指之行使偽造私文書犯行。
  (四)檢察官於本院審理中雖聲請調查下列事項：函詢原判決所
    載之學舞者廖憶如等人於94年間向上開舞蹈教室報名學舞時
    ，係與何人接洽？知否該舞蹈教室之負責人為何人？查明
    本案帳戶有無原判決書所載告訴人親簽確認之諸多收款紀錄
    單所示款項之存入紀錄？函詢緻行公司於94年間轉帳存入
    本案帳戶之款項，所給付者是否為告訴人之演出收入？當初
    係與被告或告訴人接洽者？惟經本院衡酌全案卷證後，認為
    ：94年間上開舞蹈教室之學舞者呂懿歆等人，除確認彼等
    曾在該舞蹈教室學舞外，對於其他相關細節均已不復記憶一
    節，業經原審函詢該等學舞者查明無訛（參見原審審理卷第
    173頁、第212至213頁），且核諸彼等所回覆關於學舞過程
    之內容，亦難認彼等得以知悉該舞蹈教室之實際負責人為何
    人，是縱令本院再次函詢廖憶如等學舞者，亦無法據彼等之
    回覆認定該舞蹈教室之負責人為被告或告訴人，是檢察官此
    部證據調查之聲請，並無必要。本案帳戶並無原判決書所
    載告訴人親簽確認之收款紀錄單所示款項之存入紀錄，固有
    該帳戶之交易明細資料在卷可查（參見臺灣臺北地方法院檢
    察署99年度他字第2259號偵查卷第50頁、本院卷第158至159
    頁），惟告訴人於原審時業已證稱其當時係將該等現金用以
    支付天母或內湖之某餐廳等語（參見原審審理卷(二)第99頁背
    面），足見該等現金已由告訴人收取並轉用於其他用途，縱
    令本案帳戶內無該等款項存入紀錄，亦無從援為有利或不利
    於被告認定之依據，是檢察官此部證據調查之聲請，亦無必
    要。緻行公司於94年間轉帳存入本案帳戶之款項，係告訴
    人當年度之表演收入，業經告訴人於原審時具狀陳明在卷（
    參見原審審理卷(二)第167頁），而被告確有幫忙告訴人處理
    上開教室之行政事務，復如上述，則縱令當時被告有與緻行
    公司接洽告訴人之表演事宜，亦屬被告幫忙處理行政事務之
    範疇，尚無從執此遽認被告為上開舞蹈教室之負責人，是檢
    察官此部證據調查之聲請，仍無必要。末查檢察官原聲請傳
    喚證人即曾任上開舞蹈教室老師之「鄭書正」到庭作證，以
    釐清該舞蹈教室之負責人究為何人，然因迄查無該名「鄭書
    正」之具體年籍資料，且告訴人亦具狀陳報「鄭書正」可能
    為大陸或香港地區人士，故檢察官乃捨棄傳喚該名證人（參
    見本院卷第201頁、第171頁），本院衡諸本案相關事證已甚
    明確，爰不予調查之，附此敘明。
  (五)檢察官於本院審理時雖另依告訴人之台新銀行000000000000
    00號帳戶之交易明細查詢資料及中國信託商業銀行00000000
    00000號帳戶之歷史交易查詢報表，指稱告訴人既有該等帳
    戶可供使用，倘94年間確有實際經營「沈宜璇舞蹈教室/卡
    蒂西中東肚皮舞團」，實無向被告借用本案帳戶之必要云云
    。然被告之本案帳戶於94年間確有供作上開舞蹈教室使用一
    節，業經原審認定明確（參見原判決理由欄四之(二)2.(2)及(7)
    部分），且斯時告訴人與被告仍為夫妻，彼此關係密切，被
    告確有幫忙處理上開舞蹈教室之行政事務，亦如上述，則告
    訴人為方便該教室行政庶務之處理，而使用本案帳戶作為該
    教室之轉帳帳戶，亦非有違事理，縱令告訴人當時尚有自身
    所有之帳戶可供使用，亦難憑以遽認被告即為上開舞蹈教室
    之負責人。是檢察官此部分所指，仍無從憑以轉認被告確有
    公訴意旨所指之行使偽造私文書犯行。
  (六)綜上所述，公訴暨上訴意旨所憑之各該事證，均無法證明被
    告確有行使偽造私文書犯行，揆諸上揭說明，要屬不能證明
    被告犯罪。原審以無證據證明被告涉有公訴意旨所指之犯行
    ，而為無罪之諭知，經核並無不合，公訴人提起上訴，仍執
    上開情詞而為爭執，難認為有理由，應予駁回。
據上論斷，應依刑事訴訟法第368條、第373條，判決如主文。
本案經檢察官董怡臻到庭執行職務。
中    華    民    國   100    年    12    月     8    日
                  刑事第三庭  審判長法  官  陳博志
                                    法  官  陳如玲
                                    法  官  王屏夏
以上正本證明與原本無異。
如不服本判決，應於收受送達後10日內向本院提出上訴書狀，其
未敘述上訴之理由者並得於提起上訴後10日內向本院補提理由書
（均須按他造當事人之人數附繕本）「切勿逕送上級法院」。
刑事妥速審判法第9條：
除前條情形外，第二審法院維持第一審所為無罪判決，提起上訴
之理由，以下列事項為限：
一、判決所適用之法令牴觸憲法。
二、判決違背司法院解釋。
三、判決違背判例。
刑事訴訟法第 377 條至第 379 條、第 393 條第 1 款之規定，
於前項案件之審理，不適用之。
                                    書記官  高麗雯
中    華    民    國   100    年    12    月    9     日